【裁判字號】    88,重上更(二),24
【裁判日期】    890719
【裁判案由】    回復原狀
【裁判全文】
臺灣高等法院民事判決  八十八年度重上更(二)字第二十四號
    上  訴  人  丁○○
                丙○○
                甲○○
    共      同
    訴訟代理人  謝華凱律師
    被  上訴人  隆昌建設股份有限公司  設台北縣蘆洲鄉○○路三九號
    法定代理人  莊隆慶        .
    被  上訴人  乙○○        .
    共      同
    訴訟代理人  何榮源律師
右當事人間回復原狀事件，上訴人對於中華民國八十五年四月二十四日臺灣臺北地方
法院八十四年度重訴字第一０三八號第一審判決提起上訴，經最高法院第二次發回更
審，本院判決如左：
    主    文
上訴駁回。
第二審及發回前第三審訴訟費用由上訴人負擔。
    事    實
甲、上訴人方面：
一、聲明：(一)原判決廢棄。(二)右廢棄部分，被上訴人應連帶給付上訴人丁○○新台幣
    （下同）六十三萬元、上訴人丙○○六十六萬三千元、上訴人甲○○一百七十八
    萬四千元及均自起訴狀繕本送達之翌日起至清償日止，按年息百分之五計算之利
    息。(三)上訴人願供擔保，請准宣告假執行。
二、陳述：除與原判決及本院前審判決記載相同者，茲引用之外，補稱：
(一)、Ａ、Ｂ兩區雖同時推出預售，但被上訴人係申請兩份建築執照興建，中間隔著八
    米道路，各自立有「開放空間」標示牌，並分別成立「山青水秀山城之戀社區管
    理委員會」與「山青水秀山城之戀Ｅ棟社區管理委員會」，各自收取管理費以管
    理其社區。系爭休閒設施建於Ａ區，故僅由Ａ區管理委員會向ＡＢＣＤ四棟大樓
    住戶收取之管理費管理及維護，可見Ａ、Ｂ兩區分屬不同社區，非屬同一公寓大
    廈，Ｂ區承購戶當然無權使用Ａ區之休閒設施。
(二)、休閒設施係建於Ａ區，所有權由Ａ區承購戶取得，被上訴人將之交付Ａ區承購戶
    所組成之「山青水秀山城之戀社區管理委員會」點收，未「交付」予Ｂ區承購戶
    所組成之「山青水秀山城之戀Ｅ棟社區管理委員會」，Ａ區管理委員會自有正當
    權源拒絕Ｂ區住戶使用卅項休閒設施。況Ａ區之「山青水秀山城之戀社區住戶規
    約」內並無Ｂ區Ｅ棟大樓住戶有權使用建於Ａ區之三十項休閒設施之文字，可見
    被上訴人於出售房屋時未與Ａ、Ｂ兩區房屋承購戶就三十項休閒設施之使用成立
    特別約定。
    至於「Ａ區配置圖」及「Ｂ區配置圖」，係分別繪於兩紙，「Ａ區配置圖」固已
    載明卅項休閒設施建於Ａ區，惟房屋買賣合約書內並無Ａ區、Ｂ區之文字、亦無
    附有此圖，且「Ａ區配置圖」及「Ｂ區配置圖」之正面、反面於左下方明顯處，
    均載有「本說明資料僅供參考」之文字，被上訴人依「僅供參考」之廣告資料，
    臆測Ａ區承購戶必然同意Ｂ區承購戶使用系爭卅項休閒設施，被上訴人之主張顯
    屬無據。
(三)、依證人即Ｂ區承購戶許雲霞所證，及本院至現場勘驗之情形可知，Ａ區四棟房屋
    住戶所組成之社區管理委員會，目前不但拒絕Ｂ區住戶使用建於Ａ區之卅項休閒
    設施，且禁止Ｂ區住戶經過Ａ區進入Ｂ區。
(四)、被上訴人早已規劃將三十項休閒設施建於Ａ區，所有權並由Ａ區承購戶取得，被
    上訴人顯然不能提供休閒設施予Ｂ區承購戶使用，上訴人自有拒絕受領瑕疵物之
    權利。而被上訴人明知上訴人無法取得休閒設施之使用權及所有權，竟將休閒設
    施與房地一併出售上訴人，顯係以詐欺之手法，使上訴人陷錯誤，上訴人不願接
    受被上訴人所提Ａ區之公共設施解決方案。
乙 、被上訴人方面：
一、聲明：(一)駁回上訴。(二)如受不利之判決，願供擔保請准免予宣告假執行。
二、陳述：除與原判決及本院前審判決記載相同者，茲引用之外，補稱：
(一)、構成整個山城之戀社區之Ａ、Ｂ區建照執照，雖因台北縣政府工務局作業之關係
    而分別於七十九年三月十二日及同年六月二十三日核發，且各該建築執照上所載
    施工及完工期限亦均因Ａ、Ｂ兩區建築物之棟數不同而非相同，然此無礙被上訴
    人確係整體規劃，將Ａ、Ｂ兩區五棟大樓合為一個山城之戀社區之事實。
(二)、上訴人確係在被上訴人同時推出山城之戀社區五棟預售大樓中，在知悉休閒設施
    均規劃在Ａ區之情形下，選購Ｂ區房屋，且被上訴人依約僅須在Ａ區設置休閒設
    施，但無義務在Ｂ區設置該三十項休閒設施，並使Ｂ區住戶取得休閒設施之所有
    權，亦無義務將休閒設施交付予Ｂ區住戶。從而被上訴人既已依約完成系爭大樓
    及在Ａ區內完成三十項休閒設施之建造，即無詐欺或一部給付不能之情事。
    至於上訴人雖未取得休閒設施之共有權，但亦未支付該部分之對價，被上訴人自
    無任何欺罔之行為可言。
(三)、被上訴人當初規劃山城之戀社區由Ａ、Ｂ區內之五棟住戶共組管理委員會，共同
    管理社區內之共同事務，故乃於房屋買賣契約書之附件「『山城之戀花園別墅大
    廈』住戶管理公約」中規定，以全體住戶組成管理委員會來執行管理規章，住戶
    同意於進入該社區後之行為接受管理委員會之管理指導，以維該社區秩序，管理
    委員會得停止拒付或拖欠應繳管理費或公共設施分攤者對各項公共設施之使用或
    水電供應（參見兩造所訂房屋買賣契約附件一「山城之戀花園別墅大廈住戶管理
    公約」）。且依證人許雲霞所證各語，可證Ａ、Ｂ區承購戶均知休閒設施係供二
    區住戶共同使用，且有合意存在。其後因不動產不景氣，Ａ區承購戶不甘房價下
    跌，其管理委員會故意違反該合意，以Ｂ區承購戶非Ａ區之區分所有權人為由，
    拒絕Ｂ區住戶使用一部分之休閒設施（例如游泳池及室內休閒設施），上訴人不
    能使用休閒設施係Ａ區管理委員會故意違反上開「合意」所致，並非被上訴人之
    違約。惟被上訴人基於社區和協，若協商不成，被上訴人願無償提供Ａ區內一棟
    建物即汐止鎮○○路○段四六號四樓及其基地供上訴人及Ｂ區其他原始承購戶共
    有，上訴人即可以Ａ區之區分所有權人之身分進出Ａ區使用該三十項休閒設施，
    被上訴人並無給付不能之情形。
(四)、系爭休閒設施雖部份未領有雜項執照，但對於上訴人而言，僅係契約之附帶利益
    ，且被上訴人已全部完工，並無礙上訴人之契約利益，被上訴人無欺罔或給付不
    能之情事，上訴人自不得據以行使撤銷權。
(五)、又依契約書之附件付款專項明細表旁載明：「以上期款甲方付清後，乙方再將本
    房屋基地交與甲方」，上訴人繳清全部價金之義務應先於被上訴人使其得使用Ａ
    區三十項休閒設施之義務，上訴人在繳清全部價金之前，尚不得主張其有使用Ａ
    區三十項休閒設施之權利。
    理      由
一、上訴人起訴主張：伊等於民國七十九年間分別向被上訴人乙○○購買坐落台北縣
    汐止鎮○○○段第一之一二、四八七之二號土地應有部分及向被上訴人隆昌建設
    股份有限公司（下稱隆昌公司）購買在該土地上興建之「山城之戀」花園別墅如
    原判決附表一所示之預售房屋（下稱系爭房地），並約定被上訴人分別就其房屋
    、土地之履行義務負連帶責任。被上訴人於出售系爭房地時之所有廣告資料均標
    明有日光泳池等三十項休閒設施之興建，使伊等誤信所購系爭房屋有該休閒設施
    之所有權及使用權，而與被上訴人成立土地及房屋買賣契約。至八十四年二月、
    三月間，始發現系爭房地上均無該休閒設施之建築，被上訴人顯係以欺罔手段使
    陷於錯誤而為意思表示，伊等自得撤銷意思表示，依民法第一百十三條及第一百
    八十五條規定，請求被上訴人負回復原狀及損害賠償責任。且系爭房地上之面積
    事實上不能興建該三十項休閒設施，伊等亦得依民法第二百四十七條規定，請求
    被上訴人返還所受領價金。又被上訴人既無法依契約交付該等休閒設施與上訴人
    使用，屬於給付不能，伊等以起訴狀繕本之送達為解除契約之意思表示，依法被
    上訴人亦應返還價金等情，求為命被上訴人連帶給付上訴人丁○○八十八萬五千
    八百零一元、丙○○九十四萬七千二百三十七元、甲○○二百五十一萬九千九百
    三十七元，及均加算法定遲延利息之判決。（上訴人於本院審理中減縮請求被上
    訴人應連帶給付上訴人丁○○六十三萬元；上訴人丙○○六十六萬三千元；上訴
    人甲○○一百七十八萬四千元及利息）
二、被上訴人則以：「山城之戀」花園別墅大廈為多棟之整體規劃建物，分前（Ａ區
    ）、後（Ｂ區）二區，中間隔八米道路，合為一社區，將三十項休閒設施全部規
    劃在Ａ區內，上訴人購買時即明知該情，且兩造所訂房屋買賣契約中僅列有三十
    項休閒設施，並無約定該休閒設施應設在上訴人購買之系爭房地即Ｂ區所在土地
    上，或應移轉該休閒設施之產權於上訴人。而被上訴人已在Ａ區內完成該三十項
    休閒設施，上訴人自可使用，被上訴人並無詐欺或給付不能之情事。至上訴人目
    前無法使用休閒設施，係Ａ區住戶違背容忍Ｂ區住戶使用義務之合意，單獨成立
    管理委員會，禁止使用所致，並非被上訴人違約，上訴人行使撤銷權或解除權均
    無理由。況上訴人在繳清全部價金之前，尚不得主張被上訴人有使伊等使用系爭
    休閒設施之義務，被上訴人且於上訴人丁○○、丙○○二人起訴前，以伊等未辦
    理銀行貸款及支付價金為由，解除買賣契約，伊等亦無由再行使撤銷權或解除權
    等情，資為抗辯。
三、上訴人主張伊等於七十九年間向被上訴人隆昌公司、乙○○承購如原判決附表一
    所示山城之戀房屋及其坐落基地，上訴人已分別支付如原判決附表一所示之土地
    、房屋價金之事實，業據上訴人提出房屋預定買賣契約書、土地預定買賣契約書
    各一份共十份為證（原審外放證物），並為被上訴人所不爭執，堪信為真實。上
    訴人雖以被上訴人明知三十項休閒設施未於上訴人所購房屋基地上興建，竟於買
    賣契約內載明該三十項休閒設施，致上訴人誤以為有該三十項休閒設施之所有權
    及使用權，而陷於錯誤與之訂立系爭買賣契約為由，主張撤銷意思表示；且本件
    買賣契約因被上訴人給付不能而無效，上訴人亦得解除契約云云，惟查：
(一)、被上訴人隆昌公司推出山城之戀花園別墅大廈，係整體規劃，分Ａ、Ｂ兩區，中
    間雖隔有八米道路，且依各別建築執照興建，Ａ區有Ａ、Ｂ、Ｃ、Ｄ等四棟大樓
    ，其基地座落於台北縣汐止市○○段一之四、一之五、三、四七八之四號土地；
    Ｂ區則僅有Ｅ棟大樓，座落同段一之十二、四八七之二號土地，被上訴人將系爭
    三十項休閒設施全部規劃在Ａ區內，惟五棟大樓合為一個山城之戀社區同時公開
    預售，當時所有廣告資料均明確標明休閒設施在Ａ區，被上訴人已於Ａ區興建三
    十項休閒設施完工，業據被上訴人提出社區總配置圖（原審卷第二四頁）、兩面
    均為Ａ區之平面配置圖、一面為Ａ區一面為Ｂ區之平面配置圖、價目表、各該設
    施完工照片（原審外放證物）及台北縣政府七九汐建字第三二三號、八二一號建
    造執照為證。經核該社區總配置圖、平面配置圖，均明確標繪上開意旨，在Ａ區
    平面圖上之一樓部分，更標示各項休閒設施之名稱及所在，但在Ｂ區平面配置圖
    上之一樓部分，則無任何休閒設施所在位置之標示，將兩區配置圖對照觀之，即
    可明顯看出三十項休閒設施確全設在Ａ區內，上訴人應係參考上開Ａ、Ｂ區共同
    之廣告資料及價目表，才決定選購Ｂ區內之系爭房屋至明。上訴人訴訟代理人在
    本院審理中對此已不爭執，陳稱：上訴人購買系爭房地時有到現場，有看到模型
    及配置圖，並且知道有二份建照，也知道有三十項休閒設施設在Ａ區，但買該屋
    時建設公司把休閒設施當作標的物賣與我們，我們當時以為是同一社區，到交屋
    後被禁止使用休閒設施時才知道Ａ、Ｂ兩區是不同社區．．等語 (見本院卷第一
    九九頁) ；參諸證人即負責銷售系爭山城之戀預售房屋之新聯陽公司處長黃德國
    在原審證稱：「被告（即被上訴人）委託代銷之房屋有五棟（只有以棟別來區分
    ，以這五棟構成山城之戀社區，我們做平面圖、樣品屋、報紙廣告、說明書（原
    告所稱之ＤＭ），平面圖有二份Ａ區、Ｂ區二份是一體的，主要銷售以此平面圖
    說明。Ａ區有Ａ、Ｂ、Ｃ、Ｄ棟，Ｂ區有Ｅ棟，我們都以平面圖給客戶看以確定
    位置，公共設施都在Ａ區，因Ｂ區較陜窄不可能做那些公設，Ｂ區之客戶仍可使
    用Ａ區之休閒設施，買Ｂ區的人是否有包括公設之持分我不清楚，因Ａ、Ｂ區是
    一個案，沒有特別強調Ａ區與Ｂ區有何不同，二者同時推出，有二張執照因中間
    有八米道路，雖有八米道路隔離，但二者仍為一個社區，又七十九年法令並無規
    定Ｂ區的人不可使用Ａ區設施（現在法令如何不清楚），Ａ、Ｂ區的社區管理均
    同一，依我所知Ａ、Ｂ區二張執照與只有一張執照並無不同，又公共設施只限住
    戶可使用，非社區住戶不可使用。又開放空間，指庭園；其餘均須有通行證」等
    語（見原審卷第六一、六二頁），況兩造買賣契約附件所引三十項休閒設施標題
    下，亦有以括號註明「如一樓配置標示」等文字，足見上訴人於購屋之初即知三
    十項休閒設施確係全部設在Ａ區之內，兩造買賣契約所約定之休閒設施如一樓配
    置標示，應係指平面圖中Ａ區一樓之標示而言，且伊等所承購者係在Ｂ區內之房
    屋及基地，並不包括位於Ａ區休閒設施及其基地之所有權，要屬無疑。縱兩造間
    之買賣合約書未有Ａ區、Ｂ區之文字，亦無附有此圖，惟由本件房地銷售之過程
    及上訴人所認知理解之事實，已堪認被上訴人並未隱瞞三十項休閒設施係規劃設
    於Ａ區之事實，自無以詐罔手段，致使上訴人誤信伊等所購買之標的包括系爭三
    十項休閒設施所有權之可言。
(二)、次依房屋預定買賣契約書第一條明載，被上訴人隆昌公司應移轉登記予上訴人之
    房屋建坪，係指上訴人所承購之住宅本身之室內、一樓平台、陽台、花台、樓梯
    間、電梯間、屋頂突出物、防空避難室、車位、車道及各項公共設施之分擔，休
    閒設施則列為設備，非屬必要分擔之公共設施。土地預定買賣契約書第一條亦明
    載，被上訴人乙○○應移轉予上訴人之土地係座落台北縣汐止鎮○○段一之十二
    、四八七之二號，依照房屋預定買賣契約書應有之基地持分，凡此均有各該買賣
    契約書可憑。遍觀契約內容亦無被上訴人應移轉三十項休閒設施予上訴人之明文
    約定，上訴人主張買賣契約第三條約定「本約買賣總價款為新台幣五十七萬八千
    元整（含加值型營業稅在內）。包括房屋結構、裝修工程（以建材說明為準）」
    ，被上訴人將「休閒設施」之內容，列於系爭房屋買賣契約「附件(二)建材設備說
    明」項目之內，本件契約書末頁所列附件(一)、(二)、(三)、(四)俱屬契約內容之一部分
    ，前開買賣契約第三條所稱之「以建材說明為準」，即係以附件(二)之說明為準據
    ，可證附件(二)所列「休閒設施」為買賣標的物之一部份，「休閒設施」之價款已
    包括在買賣總價款之中，被上訴人即應將卅項休閒設施「交付上訴人並使上訴人
    取得卅項休閒設施之所有權」，此為被上訴人之義務云云。然查，兩造所簽訂之
    房屋、土地預定買賣合約書，已明確標示其基地座落於之地號以及房屋編號及其
    建坪、地下室汽車停車位編號及其建坪、合計建坪、位置，並未包括三十項休閒
    設施之所有權在內，而第三條所謂「以建材說明為準」則係專對同條所約定之裝
    修工程為說明，有關休閒設施（如一樓配造標示）雖附於契約附件二之後，但此
    非屬第三條所約定之裝修工程甚明，顯非被上訴人等應移轉所有權與上訴人之標
    的，可見被上訴人僅係為方便說明休閒設施而列入附件二最後，上訴人尚不得執
    此而謂被上訴人有將此三十項休閒設施移轉所有權與上訴人之義務。是則，上訴
    人主張被上訴人故意於買賣契約上載明該等休閒設施為買賣標的物，致伊等誤認
    有該三十項休閒設施之所有權，被上訴人所為顯屬詐欺云云，亦非可採。
(三)、又被上訴人整體歸劃，分Ａ、Ｂ區前後二區，將三十項休閒設施全部規劃在Ａ區
    內，同時公開預售，有關廣告資料中均將三十項休閒設施標示在Ａ區內，並由負
    責銷售之人員明確告知承購戶，系爭休閒設施乃係供Ａ、Ｂ區全體住戶共同使用
    ，此亦為Ａ、Ｂ區全體承購戶在承購時所明知，有上開平面配置圖、大廈山城之
    戀價目表及證人黃德國之證言可證，雖該配置圖之正面、反面於左下方，均載有
    「本說明資料僅供參考」之文字，惟無論係Ａ區或Ｂ區之承購戶均係依該配置圖
    確定其購買之房屋位置及基地，則該配置圖所標繪各區及休閒設施之位置等資料
    ，已屬契約內容，非僅供參考之廣告資料而已。次查，系爭休閒設施包括游泳池
    、網球場、健身房等多達三十項，乃屬契約重要之內容，其座落之地點、面積、
    功能、使用者及使用管理方法等，自均為Ａ、Ｂ區承購戶於決定承購時必然考量
    之因素。因是，Ａ區承購戶，在詳細閱覽被上訴人提供之社區總配置圖、平面配
    置圖及價目表等廣告資料，明知Ａ區承購戶明知其享有所有權之系爭三十項休閒
    設施依被上訴人之規劃係供Ａ、Ｂ區住戶共同使用，仍同意買受Ａ區房屋，自堪
    認定Ａ區承購戶同意Ｂ區住戶使用系爭三十項休閒設施，否則其等豈有買受Ａ區
    房屋而無異議之理。況Ａ區所蓋之房屋與Ｂ區所蓋之房屋中間雖有道路相隔，惟
    該道路係舖以紅色、綠色、白色之小磁磚，以黃黑色相同之欄杆棋立一側，Ａ區
    至Ｂ區並無圍牆，在Ａ區住戶管理委員會未設警衛室管制Ｂ區住戶進入，並將兩
    區相隔之前，本可自由相通，亦經本院勘驗現場屬實，另證人許雲霞亦證稱：
    「二張平面配置圖我買時就有看到，而且建設公司將之給我，我一直保留到現在
    ，．．而且我的合約書上也有記載該三十項休閒設施．．我在民國七十九年六月
    訂購系爭房屋．．．，有屋頂的公共設施均設在Ａ區，如會議室．．．交屋後在
    建設公司管理一年半多的期間內，所有公共設施我都可以使用，一直到八十七年
    七月、八月以後，因Ａ、Ｂ兩區各自成立管理委員會，且各區均要繳管理費，Ｂ
    區的人即不能再使用公共設施。．．．八十七年七、八月前，我在Ａ區警衛室只
    要告訴警衛我是Ｅ棟住戶，警衛就會開門讓我穿越Ａ區至Ｂ區，後來警衛就不肯
    開門，要我們走水源路二段三六巷到Ｂ區．．．」等語，益見Ａ區承購戶於被上
    訴人交屋後確有相當時間同意Ｂ區承購戶共同使用系爭休閒設施之事實，Ａ、Ｂ
    區原屬同一社區，承購戶間有共同使用系爭休閒設施之合意存在甚明。
(四)、再者，Ａ區四棟大樓所有權人雖於八十七年間組成「山青水秀山城之戀社區管理
    委員會」，拒絕Ｂ區住戶使用系爭休閒設施，固屬實情；惟依被上訴人之規劃，
    整個社區係由Ａ、Ｂ區內之五大棟全體住戶共組管理委員會，共同管理社區內之
    共同事務（包括Ａ區之三十項休閒設施），此亦為全體承購戶之共識，有房屋買
    賣契約附件一「山城之戀花園別墅大廈住戶管理公約」足憑，上訴人並不爭執Ａ
    區承購戶之買賣契約亦附有該管理公約，而所謂之「山城之戀花園別墅大廈住戶
    」自係包括Ａ、Ｂ二區之住戶全體而言，且由上開證人黃德國及許雲霞所證各語
    亦可知山城之戀花園別墅大廈本屬同一社區，本應共組一個管理委員會，Ａ、Ｂ
    區之承購戶既均同意以該管理公約作為契約之附件，自應同受該管理公約之規範
    ，不因該管理公約上未載明Ａ、Ｂ二區之文字而有別。是則，Ａ區住戶自無理由
    亦不能排除Ｂ區住戶使用該三十項休閒設施，本件上訴人之未能使用系爭休閒設
    施，乃因Ａ區管理委員會故意違反前開合意及管理公約所致，非可歸責於被上訴
    人。上訴人主張被上訴人給付不能，契約無效或解除契約，均非可採。
(五)、至系爭休閒設施雖有部份如畢卡索大門廳等十一項未領有雜項執照，惟均已設置
    完工供使用中，上訴人據以解除契約，亦顯失公平。另依被上訴人所提出之移交
    清冊所載，被上訴人係將系爭三十項休閒設施交付Ａ區承購戶所組成之「山青水
    秀山城之戀社區管理委員會」點收，並未交付予Ｂ區承購戶所組成之「山青水秀
    山城之戀Ｅ棟社區管理委員會」，惟此係因休閒設施所座落之基地均屬Ａ區承購
    戶所有，被上訴人依其等間之買賣契約，自應將之點交予所有權人，但並不影響
    Ａ、Ｂ區承購戶間上開應共同使用休閒設施之合意，被上訴人自無違約情事。上
    訴人據此其主張解除本件房地買賣契約，亦屬無據。
四、綜上所述，上訴人主張被上訴人施用詐術及有給付不能之情事，為不可採。從而
    上訴人本於民法第一百十三條、第一百八十五條、第二百四十九條之規定，請求
    被上訴人給付如聲明所示之金額及利息，為無理由，不應准許。原審為上訴人敗
    訴之判決，並駁回其假執行之聲請，經核並無不合。上訴意旨仍執陳詞，指摘原
    判決不當，求予廢棄改判，非有理由，應予駁回。
五、據上論結，本件上訴為無理由，依民事訴訟法第四百四十九條第一項、第七十八
    條、第八十五條第一項但書，判決如主文。
中      華      民      國    八十九    年      七      月      十九    日
                              民事第三庭
                                  審判長法  官  張  宗  權
                                        法  官  蕭  艿  菁
                                        法  官  吳  秀  美
右正本係照原本作成。
如不服本判決，應於收受送達後二十日內向本院提出上訴書狀，其未表明上訴理由者
，應於提出上訴後二十日內向本院補提理由書狀（均須按他造當事人之人數附繕本）
上訴時應提出委任律師或具有律師資格之人之委任狀；委任有律師資格者，另應附具
律師及格證書及釋明委任人與受任人有民事訴訟法第四百六十六條之一第一項但書或
第二項（詳附註）所定關係之釋明文書影本。
中      華      民      國    八十九    年      七      月    二十一    日
                                        書記官  常  淑  慧
附註：
民事訴訟法第四百六十六條之一（第一項、第二項）：
對於第二審判決上訴，上訴人應委任律師為訴訟代理人。但上訴人或其法定代理人具
有律師資格者，不在此限。
上訴人之配偶、三親等內之血親、二親等內之姻親，或上訴人為法人、中央或地方機
關時，其所屬專任人員具有律師資格並經法院認為適當者，亦得為第三審訴訟代理人
。


司法院資訊處製作；財團法人民間司法改革基金會備份。
